【裁判字號】    97,訴,866
【裁判日期】    971024
【裁判案由】    返還不當得利
【裁判全文】
臺灣士林地方法院民事判決               97年度訴字第866號
原      告  戊○○
訴訟代理人  張金盛律師
被      告  丁○○
上列當事人間返還不當得利事件，本院於民國97年9 月24日言詞
辯論終結，判決如下：
    主      文
原告之訴及假執行之聲請均駁回。
訴訟費用由原告負擔。
    事實及理由
一、原告主張：
（一）兩造前於民國77年7 月間，未行公開儀式逕為結婚登記，
      業經本院以90年度婚字第87號判決確認兩造婚姻關係無效
      確定。被告嗣於91年間認領兩造所生雙胞胎女兒乙○○及
      丙○○（均77年6 月16日出生）。惟已經本院以95年度親
      字第68號判決宣告停止其親權在案。被告自88年5 月起即
      不曾負擔乙○○及丙○○之生活費用，全賴伊獨立扶養。
      伊於95年間發現被告名下有資產，卻不分擔2 女之扶養費
      ，乃由2 女請求被告給付自96年5 月起之扶養費，而經本
      院96年度監字第15號調解成立，約定自96年5 月5 日起至
      乙○○及丙○○成年之日止，被告應按月給付乙○○及丙
      ○○扶養費各新臺幣（下同）5,000 元。
（二）又自88年5 月起至96年4 月間，兩造2 女亦均由伊獨自扶
      養，被告應分擔部分皆由伊代墊。伊自得依不當得利之法
      律關係，請求被告返還上述期間伊所代墊之扶養費。參酌
      主計處公布之臺北市88至95年度平均每人月消費支出均在
      2 萬元以上、伊當時之所得及上開調解事件被告同意分擔
      給付之扶養費金額，可見上述期間，兩造女兒每名每月扶
      養費應以1 萬元為適當。依此標準計算，被告應分擔之金
      額總計應為96萬元（每月1 萬元×2 人×96個月×分擔1/
      2=96萬元）。爰依民法第179 條規定不當得利之法律關係
      提起本訴。
（三）並聲明：
   1、被告應給付原告96萬元及自起訴狀送達被告之日起至清償
      日止，按年週年利率百分之5 計算之利息。
   2、願供擔保請准宣告假執行。
二、被告則以：96年4 月間以前伊均有給付扶養費，原告並無工
    作，無力負擔扶養費。原告訴請兩造婚姻無效之後，伊仍有
    給付扶養費，伊與原告及2 女係承租臺北市○○區○○路16
    4 號2 樓房屋（下稱系爭房屋）居住，10餘年之租金一直由
    伊支付。目前原告與2 女仍居住於系爭房屋，除調解事件約
    定之1 萬元以外，租金仍由伊繼續支付，2 女之學雜費亦由
    伊負擔。調解前，除租金外，伊1 個月給付原告1 萬5,000
    元之生活費。原告之請求並無理由等語，資為抗辯。並聲明
    ：原告之訴駁回。
三、經核︰
（一）兩造曾於77年8 月1 日辦理結婚日期為77年7 月23日之結
      婚登記。其後經本院90年度婚字第87號判決確認兩造婚姻
      關係無效，於90年5 月8 日確定在案。嗣於91年1 月10日
      辦理撤銷婚姻登記。
（二）被告於91年6 月18日辦理認領兩造女兒乙○○、丙○○（
      均77年6 月16日出生）之登記。其後，經原告訴請本院以
      95年度親字第68號判決諭知被告對上述2 女之親權應予停
      止，對於上述2 女權利義務之行使與負擔，由原告單獨任
      之。
（三）乙○○、丙○○曾由原告為法定代理人代理請求被告給付
      扶養費，經本院96年度監字第15號事件，於96年4 月13日
      成立協議筆錄，約定被告願自96年5 月5 日起至聲請人乙
      ○○、丙○○成年之日止，按月給付乙○○、丙○○扶養
      費各5,000 元，合計1 萬元，並於每月5 日匯入付乙○○
      、丙○○漲路內，並交由法定代理人即原告代為管理使用
      ，如遲誤1期未履行者，其後之期間視為亦已到期。
      以上各項，有兩造戶籍謄本、本院90年度婚字第87號及95
      年度親字第68號判決暨確定證明書影本、本院96年度監字
      第15號協議筆錄影本等在卷可稽，並為兩造所不爭執，均
      堪認為真正。
四、爭點之論述︰
    原告主張自88年5 月至96年4 月期間，兩造所生2 女由伊獨
    立扶養，被告未曾分擔扶養費，受有不當得利云云，惟為被
    告所否認，並以前揭情詞置辯。是本件所應審酌之爭點應在
    於：上述期間，被告是否受有原告代墊扶養費之利益？茲論
    述如下：
（一）原告主張上述期間被告均未分擔扶養費乙情，無非係以本
      院95年度親字第68號判決理由，載有：被告近7年 未支付
      支付生活費用，全賴原告獨立扶養2 女等要旨為其主要論
      據。惟上述事件主要審酌者係親權之歸屬，並非扶養費之
      問題。且該事件被告之通知係寄存於其戶籍地臺北市○○
      區○○路167 號所屬之警察機關，被告並未領取通知，亦
      未到場辯論或提出書狀陳述，原告則自陳：該址為被告老
      家，被告已數年未回，去年（應為94年）有回去1 次等情
      。該事件乃為一造辯論，本於原告之主張，參酌相關訪視
      報告等而就親權之歸屬予以判決，業經本院調閱上開事件
      卷宗予以查明。自難認定有關扶養費之問題，係上述判決
      之重要爭點且經兩造充分攻擊防禦而為認定，上述判決理
      由中之記載，自無拘束兩造之效力。亦不足憑認原告主張
      被告於88年5 月至96年4 月期間未分擔任何扶養費乙情，
      確屬真正。
（二）關於被告抗辯：原告及2 女居住之系爭房屋，迄今租金一
      直由伊支付等情，業經證人甲○○結證：「我認識他們（
      指兩造）的時候，他們就住在一起了。」、「該房屋（指
      系爭房屋）是我的，房子是我出租給他們住的。大概小孩
      小學5 年級放暑假的時候，他們就搬到明德路164 號2 樓
      ，一直住到現在。」、「（原告與小孩搬到系爭房屋時，
      被告是否有一起搬過去？）有」、「後來被告就到外地去
      工作，確實的時間，我不記得了。」、「（何人向你承租
      ？）被告林文隆向我租的，一開始就是1 個月租金2 萬元
      ，到現在都沒有漲價，是因為好朋友才算這個價錢。、「
      起先是被告回來的時候，就會拿給我。到目前為止，被告
      並沒有積欠我租金。有時候被告2 個月才回來，就一起給
      我租金。租金一直都是被告拿給我的。」、「租約是10年
      前寫的，當時只有寫1 個月2 萬元，從何時開始租，沒有
      寫租多久，因為當時有不知道他們要租多久。出約已經散
      掉、爛掉，看不清楚了。」等語在卷（參見97年8 月13日
      言詞辯論筆錄，本院卷第88至89頁）。參以原告亦自承：
      「（是否住在系爭房屋？）是的。」、「（系爭房屋屋主
      是否甲○○？）是的。」、「（你是否付過租金？）沒有
      。」等語在卷（參見同日筆錄，本院卷第90頁）。另原告
      之戶籍住所，係於88年5 月12日遷入系爭房屋，亦有其戶
      籍謄本存卷足參。綜酌上情，可見88年5 月至96年4 月期
      間，乃至迄今，原告與2 女同住之系爭房屋，係由被告承
      租並支付租金乙情，應堪為真實。
（三）按所謂扶養，包含提供居住、飲食、教育等基本生活所需
      之照顧或費用之負擔。是以支付租金承租房屋提供居所，
      亦屬扶養之行為。以原告主張上述期間，兩造女兒每名每
      月扶養費應以1 萬元為適當，被告應分擔2 分之1 、即每
      月共1 萬元之標準而論，被告既已按月給付系爭房屋租金
      2 萬元，自難認其未分擔其扶養義務。原告主張上述期間
      ，被告未曾分擔扶養費，受有不當得利云云，即不足憑認
      為真正，要難認被告已構成不當得利。
五、從而，原告本於民法第179 條規定不當得利之法律關係，請
    求被告給付96萬元，及自起訴狀送達被告之日起至清償日止
    ，按年利率百分之5 計算之利息，為無理由，應予駁回。
六、原告之訴既經駁回，其假執行之聲請亦失所附麗，應併予駁
    回。
七、本件事證已臻明確，兩造其餘主張、陳述及所提之證據，經
    審酌均與判決結果不生影響，爰不一一詳予論述，附此敘明
    。
八、據上論結，本件原告之訴為無理由，依民事訴訟法第78條，
    判決如主文。
中    華    民    國    97    年    10    月    24    日
                  民事第三庭  法  官  施月燿
以上正本證明與原本無異。
如對本判決上訴，應於判決送達後20日內向本院提出上訴狀。
中    華    民    國    97    年    11    月    3     日
                              書記官  于耀文


司法院資訊處製作；財團法人民間司法改革基金會備份。
